【裁判字號】    98,上訴,1870
【裁判日期】    990430
【裁判案由】    偽造文書等
【裁判全文】
臺灣高等法院刑事判決                98年度上訴字第1870號
上  訴  人  臺灣桃園地方法院檢察署檢察官
上  訴  人
即  被  告  己○○
上  訴  人
即  被  告  戊○○
選任辯護人  呂承璋律師
            錢裕國律師
被      告  庚○○
選任辯護人  邱秀珠律師
            溫俊福律師
上列上訴人等因被告等偽造私文書等案件，不服臺灣桃園地方法
院96年度訴字第100號，中華民國98年3月26日第一審判決（起訴
案號：臺灣桃園地方法院檢察署95年度偵字第25098號），提起
上訴，本院判決如下：
    主  文
原判決就己○○、戊○○部分均撤銷。
己○○共同連續行使偽造私文書，足以生損害於公眾及他人，處
有期徒刑貳年，減為有期徒刑壹年。買受人為甲○○之不動產買
賣契約書上偽造之「壬○○」、「丁○○○」、「蕭怡芬」、「
辛○○」、「蕭怡雯」、「蕭宇峻」署押各貳枚；土地出售同意
書上偽造之「壬○○」署押壹枚；及附表編號一至六之「於收受
支票之簽收證明上偽造署押、盜用印章之情形」、附表編號二、
三、六之「於支票背面偽造之署押及盜用印章之情形」欄所示之
署押均沒收。
戊○○共同連續行使偽造私文書，足以生損害於公眾及他人，處
有期徒刑拾月，減為有期徒刑伍月，如易科罰金，以銀元佰元
即新臺幣玖佰元折算壹日。買受人為甲○○之不動產買賣契約書
上偽造之「壬○○」、「丁○○○」、「蕭怡芬」、「辛○○」
、「蕭怡雯」、「蕭宇峻」署押各貳枚，及附表編號一至五之「
於收受支票之簽收證明上偽造署押、盜用印章之情形」欄所示之
署押均沒收。
其他上訴駁回。
    事  實
一、己○○前於民國93年間，與代書癸○○共同受壬○○、丁○○○、蕭怡芬、辛○○、蕭怡雯、蕭宇竣等之委託，辦理其
    等所有坐落桃園縣大溪鎮○○段埔尾小段地號235—41（分
    割後由丁○○○、蕭怡芬、辛○○、蕭怡雯、蕭宇峻共有）
    、235—42、237、237－3（分割後由壬○○所有）等土地（
    下簡稱系爭土地）之繼承登記事宜；復再受其等之委託，代
    為出售系爭土地，底價為新臺幣（下同）1234萬元。嗣因己○○知悉甲○○表示願以1478萬9830元購買本案土地，其為
    賺取中間差價，乃先於93年8月間，委由不知情之戴美蓉在
    桃園縣龍潭鄉○○路488號癸○○代書事務所內，製作土地
    買賣契約書（買賣總價款記載為1234萬元）後，再於93年8
    月10日，協同戊○○及不知情之庚○○一同前往壬○○位於
    臺北市○○路住處（起訴書誤載為臺北縣新莊市○○街18號
    之5－9樓），由實際上無購買土地真意之庚○○出面擔任人
    頭買受人，向壬○○等人購買系爭土地，惟因壬○○有事外
    出，庚○○乃與丁○○○、辛○○（兼代理蕭怡芬、蕭怡雯
    、蕭宇峻）及壬○○之妻鄭月嬌（代理壬○○），共同於己○○事先所準備之上揭土地買賣契約書簽名用印，而訂立土
    地買賣契約，且約定相關之土地登記事宜，均由戊○○辦理
    。
二、嗣己○○再於93年8月10日起至93年8月12日間之某日，於上
    揭癸○○代書事務所內，再度委請戴美蓉修改上開空白不動
    產賣賣契約書之買賣總價款為1478萬9830元，並向癸○○索
    取之前為壬○○等人辦理系爭土地繼承登記事項時所使用之
    便章後，即與戊○○及真實姓名年籍不詳之成年男子一名、
    成年女子二名，共同基於詐欺及行使偽造私文書之概括犯意
    聯絡；己○○復另單獨承前行使偽造私文書之概括犯意（就
    附表編號二、三、四所示支票上偽造署押、盜用印章之部分
    ），先後由己○○、戊○○陪同上揭冒充壬○○、丁○○○
    、辛○○之人為下列行為：
  (一)於93年8月12日，己○○、戊○○共同與買主甲○○，在桃
    園縣龍潭鄉○○路490號之某房屋仲介公司內，推由上開不
    詳姓名年籍之一男二女分別冒充壬○○、丁○○○、辛○○
    之名義，與買主甲○○就系爭土地另行簽訂總價為1478萬98
    30元之土地買賣契約，並於上開土地買賣契約書，偽造壬○○、丁○○○、辛○○、蕭怡芬、蕭怡雯、蕭宇竣等人之署
    押（各2枚）並盜蓋其等印章。
  (二)於93年8月12日簽訂上開買賣契約後，甲○○即於上開地點
    ，同時交付頭期款價金150萬元之支票予上開冒充壬○○、
    丁○○○、辛○○之人，上開三人於收受甲○○簽發支付頭
    期款價金150萬元之支票後，即在附表編號一所示之簽收證
    明上，偽造並盜蓋附表編號一所示之署押、印文，再將該簽
    收證明交付予甲○○而行使之。而上開冒充之人於收受甲○○簽發之支票後，再交由己○○以附表編號一所示之方式提
    示兌領而行使之。
  (三)於93年9月24日，張煥樞、戊○○與冒充壬○○之人，仍與
    甲○○相約於上開房屋仲介公司內交付第二期價款，冒充之
    人於收受甲○○簽發給付第二期款共計590萬元之支票2紙後
    ，即在附表編號二、三所示之簽收證明上，偽造並盜蓋附表
    編號二、三所示之署押、印文後，再將該簽收證明交付予甲○○而行使之。而上開冒充之人於收受甲○○簽發之支票後
    ，即交由己○○。再由己○○於如附表編號二、三所示支票
    背面，各偽造壬○○之署押1枚（合計2枚）後，以附表編號
    二、三所示之方式提示兌領而行使之。
  (四)於93年10月19日，張煥樞、戊○○與冒充辛○○之人，仍與
    甲○○相約於上開房屋仲介公司內交付第三期價款，於冒充
    之人於收受甲○○簽發給付第三期款300萬元之支票後，即
    由冒充之人在如附表編號四所示之簽收證明上，偽造並盜蓋
    如附表編號四所示之署押、印文後，再將該簽收證明交付予
    甲○○而行使之。而上開冒充之人於收受甲○○簽發之支票
    後，即交由己○○。再由己○○於如附表編號四所示支票背
    面，盜蓋丁○○○、辛○○印章蓋用印文各1枚後，以如附
    表編號四所示之方式提示兌現而行使之。
  (五)於93年11月4日，張煥樞、戊○○與冒充壬○○之人，與甲○○相約於上開房屋仲介公司內交付尾款，於冒充之人於收
    受甲○○簽發給付第四期尾款418萬9830元之支票（因賣方
    未依約履行填土事項，甲○○因而扣除原約定之填土費用20
    萬元，共實際支付1458萬9830元），即由冒充之人在如附表
    編號五所示之簽收證明上，偽造並盜蓋如附表編號五所示之
    署押、印文後，再將該簽收證明交付予甲○○而行使之。而
    上開冒充之人於收受甲○○簽發之支票後，即交由己○○以
    如附表編號五所示之方式提示兌現而行使之。
三、惟己○○除於93年8月10日與丁○○○等人簽訂契約時，同
    時交付150萬元之支票（嗣有兌現）外，僅再於93年9月間某
    日，由不知情之庚○○陪同至壬○○上開安和路住處給付第
    二期款350萬元予丁○○○、辛○○（壬○○不在），並取
    得系爭土地之土地權狀、壬○○等人之印鑑證明，及使丁○○○、辛○○於戊○○事先所備妥之土地買賣所有權移轉契
    約書2份上分別蓋印系爭土地全部所有人之印鑑章後，即一
    再以農業用地農用使用證明書尚未辦理完成，致未能辦理買
    賣土地之移轉為由，未再將已取得之買賣價金交付丁○○○
    等人。而戊○○於取得己○○所交付之土地權狀、印鑑證明
    、土地買賣所有權移轉契約書及相關文件後，即於93年10月
    5日持以辦理系爭土地移轉登記事宜，而行使偽造之買受人
    為甲○○之土地買賣契約書，將系爭土地移轉於甲○○之女
    兒呂佩倫，足生損害於壬○○、丁○○○、蕭怡芬、辛○○
    、蕭怡雯、蕭宇竣及地政機關對土地管理登記之正確性。
四、另因甲○○於簽訂土地買賣契約時，即言明所欲購買之土地
    僅需2500平方公尺，而本案土地經換算後共為2772平方公尺
    （235－41地號為955平方公尺、235－42地號為1217平方公
    尺、237地號為106平方公尺、273－3地號為494平方公尺）
    ，且均已移轉登記予呂佩倫所有，己○○乃承前詐欺及行使
    偽造文書之概括犯意，要求甲○○以總價24萬6千元購買壬○○所有273－3地號土地中多餘之272平方公尺土地，並經
    甲○○允諾後，即於94年3月30日前某日，承前概括犯意，
    在不詳地點，於土地出售同意書及收據（即附表編號六所示
    之簽收證明）偽造壬○○署押，並盜蓋印章（各有1枚署押
    及印文，起訴書固載為「偽造印文」，然承盜用印文之情形
    ，此部分所稱「偽造」應係誤載）後，於94年3月30日前往
    甲○○位於桃園縣大溪鎮住處，向甲○○行使該偽造之土地
    出售同意書、收據，足生損害於壬○○及地政機關對土地管
    理登記之正確性。甲○○則再簽發附表編號六所示支票予己○○，作為該部分之土地買賣價金。己○○於收受甲○○簽
    發附表編號六之支票後，即在該支票背面偽造壬○○署押1
    枚，並以附表編號六所示之方式提示兌現而行使之，亦生損
    害於壬○○。
五、嗣因壬○○等人遲未取得價金，並於申請土地登記簿謄本後
    發覺系爭土地業經移轉登記予他人，而報警處理，始知悉上
    情。
六、案經壬○○、丁○○○、辛○○訴由桃園縣政府警察局大溪
    分局報請臺灣桃園地方法院檢察署檢察官偵查後提起公訴。
    理  由
壹、證據能力：
一、被告己○○於警詢之陳述，敘及個人之犯罪情節部分，為其
    等本人之陳述，無傳聞法則之適用，具有證據能力。至於己○○於警詢敘及被告戊○○之部分，雖屬審判外陳述，惟觀
    諸被告己○○於警詢時供稱：戊○○完全知道伊找人頭與甲○○簽約等語，嗣於原審則改稱；戊○○是事後才知道云云
    ，對照戊○○固否認知悉己○○找人頭冒充壬○○、丁○○○、辛○○云云，辯稱：當日己○○帶來之二名女子係冒蕭
    怡雯、蕭怡芬之名云云，然又坦言契約上之身分證字號為其
    所填等語，則對於何以出席者既為蕭怡芬、蕭怡雯，契約書
    之立契約人卻簽為丁○○○、辛○○等情，卻僅以疏失云云
    置辯，顯見戊○○辯稱當時不知情云云一節，是否可信，容
    非無疑。參以己○○於警詢之陳述，距本案發生時間較近，
    記憶清晰，較不易有匿飾或衡量其與其他被告之利害關係，
    並已具體供述其與戊○○參與本案之經過，相較於原審更異
    之詞，應認其於警詢所述具有較可信之特別情況，且該等陳
    述實為證明被告戊○○犯罪存否所必要，依刑事訴訟法第15
    9條之2規定，應認有證據能力。
二、被告己○○於偵訊時以被告身分所為之供述（就其他被告而
    言），既非以證人身分傳喚，自與「依法應具結」之要件不
    合，縱未命其具結，純屬檢察官調查證據職權之適法行使，
    當無違法可言。本院並審酌被告己○○業於原審、本院以證
    人身分接受詰問在卷，已保障其餘被告之訴訟權，亦無何顯
    不可信之情狀，認以其偵訊之供述為證據係屬適當，應有證
    據能力。
三、本件下列所引用之被告以外之人於警詢、偵訊之證述，被告
    及辯護人等均於本院準備程序時同意作為證據（本院卷第63
    頁），復未於言詞辯論終結前聲明異議，依刑事訴訟法第15
    9條之5第2項、第1項規定，視為同意作為證據。本院並審酌
    上揭被告以外之人所為陳述作成之情況，均係出於自由意志
    ，並無證明力顯然過低之情形，亦無顯不可信之情狀，認均
    適當，應皆有證據能力。
四、又本院下列所引用卷內之文書證據、證物之證據能力部分，
    並無證據證明係公務員違背法定程序所取得，且檢察官、被
    告、辯護人等於本院亦均未主張排除下列文書證據、證物之
    證據能力，且迄本院言詞辯論終結前均未表示異議，本院審
    酌前揭文書證據並無顯不可信之情況與不得作為證據之情形
    ，依刑事訴訟法第158條之4反面解釋及第159條之4之規定，
    應認均有證據能力。
貳、實體事項：
甲、有罪部分：
一、被告己○○部分
  (一)上揭事實，業據上訴人即被告己○○於警詢、偵訊及法院審
    理時坦承不諱（本院卷第192頁反面、原審卷(三)第60頁、第
    11760號偵卷第4至5、23至26、156至159、169至171頁），
    核與證人壬○○、丁○○○、辛○○、甲○○、癸○○於原
    審之證述（原審卷(二)第52至58、146至157頁，原審卷(三)第44
    至52頁）；證人癸○○、戴美蓉於偵訊之證述（第11760號
    偵卷第201至202頁），及證人呂佩倫在警詢中之陳述相符（
    第11760號偵卷第12至13頁）。復有土地登記申請書、桃園
    縣政府稅捐稽徵處土地增值稅不課徵證明書、土地買賣所有
    權移轉契約書、臺北市中山區戶政事務所印鑑證明、桃園縣
    大溪鎮公所農業用地作農業使用證明書、土地登記謄本、如
    附表所示支票及簽收收據、桃園縣政府地政規費收據聯、土
    地出售同意書、收據、土地所有權狀、授權書、土地買賣契
    約書及內政部警政署刑事警察局95年8月24日刑鑑字第09501
    20217號鑑定書、合作金庫商業銀行大溪銀行96年6月14日合
    金溪字第0960002467號函、97年1月30日合金溪字第0970000
    341、0970000342號函、97年6月6日合金南桃字第097000281
    8號函，聯邦商業銀行97年2月20日聯龍潭字第0036號函，第
    一商業銀行97年2月19日一龍潭字第625號函、97年5月13日
    一龍潭字第778號函、97年7月9日一龍潭字第819號函、合作
    金庫商業銀行龍潭分行97年3月10日合金龍存字第097000070
    4號函、97年6月19日合金龍字存字第0970002730號函等件在
    卷可憑（第11760號偵卷第52至68、87至96、100至128、147
    至153、185至199、205至206頁，原審卷(一)第77至87、110、
    112、114至116、119至121，124至125、170至172、175至18
    2、184至186、192至194頁），足認被告己○○上揭任意性
    自白核與事實相符，應堪採信。
  (二)被告己○○固於本院審理時供稱：伊只有請戴美蓉製作一份
    買賣契約，甲○○那份文字有不同的地方，是伊將不同文字
    用電腦打字，再裁剪貼在影印後的那份買賣契約上云云（本
    卷第34頁反面至35頁），然：
  1.雖證人癸○○於偵訊時證稱：當時己○○跟伊說買家要自己
    委任代書，所以不委任伊，他有拿一份自己寫好的契約，請
    伊妹妹戴美容幫他用電腦打等語（第11760號偵卷第202頁）
    ，然嗣於本院審理時證稱；己○○說買方要自己找代書，所
    以沒有交給伊處理，戴美蓉是伊助理，伊不清楚己○○要她
    打幾份買賣契約等語（本院卷第140頁反面），可見證人癸○○對於戴美蓉實際製作幾份買賣契約並不能確定。
  2.證人戴美蓉於偵訊時證稱：93年8月13日買賣契約書是己○○委託伊打的，他擬好草稿交給伊，他來找過伊二次，都是
    93年8月，相隔沒幾天，第二次是找伊修改，伊記得只有修
    改金額部分，但伊沒有問他為何修改，當時他把伊給他的第
    一份修改了金額，伊按照他修改的部分修改契約後就交給他
    等語（11760號偵卷第202頁）。
  3.對照卷附93年8月10日、同年月12日分別簽訂之二份買賣契
    約所示（第11760號偵卷第185至199頁），該二份契約，除
    「買賣總價款」所載之金額外，其中就「第三次付款」項
    目，於10日與地主簽約的合約，列有二行以電腦繕打之文字
    ，內容為「完稅款新台幣參佰萬元整，於土地增值稅稅單核
    發後五日內給付，如有抵押權設定等情事乙方應同時辦理塗
    銷登記」，於12日與甲○○簽約之契約，電腦繕打之文字則
    有三列，其內容則載為「完稅款新台幣參佰萬元整，於土地
    增進稅稅單核發及三七五耕地租約塗銷後五日內給付，如有
    抵押權設定等情事乙方應同時辦理塗銷登記」，於10日之
    契約第二頁最末行為「第五條產權保證及登記」，然於12日
    簽訂之契約，該「第五條產權保證及登記」等文字，則列於
    契約第三頁第一行，之後逐頁均有相同排列位置之誤差，
    契約第五頁「其他約定事項」，於10日簽定之契約，以電腦
    繕打的內容只有三點，而於12日簽定之契約，則增列「四、
    蕭宇峻、蕭怡雯、蕭怡芬等三人因故未能到場簽約，由辛○○代理並負連帶保證人之責」等語，足見二份契約之內容，
    絕大部分之排列均有更易，因認被告己○○上開辯稱：甲○○那份文字有不同的地方，是伊將不同文字用電腦打字後裁
    剪貼在影印後的那份買賣契約上云云，尚難採信。惟此部分
    事實之差異，尚無礙於被告上開犯行之認定。
二、被告戊○○部分：
  (一)訊據上訴人即被告戊○○固不否認曾先後兩次陪同己○○前
    往與壬○○等人及甲○○訂立不同之土地買賣契約書，並擔
    任辦理系爭土地移轉登記相關事宜之代書，嗣再陪同己○○
    及冒充之人前往向甲○○收取買賣價金，惟矢口否認有何詐
    欺及偽造文書之犯行，辯稱：伊陪同己○○、庚○○與壬○○等人簽訂土地買賣契約書後，係因己○○向伊表示庚○○
    反悔不願購買土地，且已另覓得其他出價較高之買主時，才
    願意再陪同己○○與甲○○訂立另1份土地買賣契約書。另
    己○○於93年8月12日所協同之冒充者乃係冒充壬○○、蕭
    怡芬、蕭怡雯，而訂立買受人為庚○○之土地買賣契約書時
    ，真正之壬○○、蕭怡芬、蕭怡雯並不在場，伊既未曾與其
    等謀面，自無從判斷該3人並非真正，進而知悉己○○之偽
    造文書犯行，且伊於本案僅係執行代書業務並收取合理之報
    酬，未從中獲利任何非法利益，當亦無與己○○共犯之必要
    云云。辯護人為其辯稱：本案若戊○○自始即與己○○有犯
    意聯絡，則先後兩次之土地買賣契約書逕由戊○○製作即可
    ，己○○又何需委託不知情之戴美蓉代為製作？又戊○○確
    實不知被告庚○○為人頭，亦不知與甲○○訂約時之3人係
    冒充者，足認己○○係利用戊○○不認識壬○○等人之情事
    以遂行其犯罪行為，並將戊○○牽扯入案，以待本案事發後
    ，可迫使經濟能力較佳之戊○○賠償壬○○等人，而取得壬○○等人之諒解，並獲取法院量處較輕之刑度云云。
  (二)經查：
  1.被告己○○於93年8月10日協同被告戊○○、名義上買受人
    庚○○等人，至地主壬○○位於台北市○○路住處，與出賣
    人即地主壬○○（由配偶鄭月嬌代理）、丁○○○、蕭宇峻
    、蕭怡菱、蕭怡芬（以上3人由辛○○代理）、辛○○等6人
    簽定土地買賣契約，約以1234萬元承購地主所有坐落於桃園
    縣大溪鎮○○段埔尾小段235-41、235-42、237地號土地等
    情，業據；
  被告己○○於警詢供稱：伊為了要賺買賣中間的價差利潤，
    所有就先央求伊同事庚○○，出面當人頭買方，先與壬○○
    等簽立買賣契約，93年8月10日伊開車載庚○○至台北壬○○家，在蕭宅樓下與戊○○會合後，上樓與賣方簽立買賣契
    約，當天壬○○出國不在，由其妻鄭月嬌及其姪女蕭麗雪、
    辛○○三人與庚○○簽立契約，並支付頭款150萬元等語（
    第11760號偵卷第24頁）。
  被告庚○○於警詢供稱：己○○在簽約前二日向伊說他要買
    該4筆土地，他本身與地主家族非常熟識，但因先前他對蕭
    某說是要仲介而已，所以不方便以其本人名義與蕭某簽立契
    約書，於是便央請伊，用伊的名義去與地主簽立契約書等語
    （第11760號偵卷第36頁）；於偵查時證稱；在93年8月間，
    己○○告訴伊，他有仲介一筆土地，但想自己買，不方便出
    面當買受人，所以才一直拜託伊，在93年8月10日己○○載
    伊至台北，直接到壬○○家中，當時壬○○不在，是由壬○○的配偶鄭月嬌出面，和另外2、3名女子等語（第11760號
    偵卷第140頁）；原審證稱：93年8月10日簽約時，伊與戊○○是在台北簽約處所的樓下碰面，簽約時伊只有負責簽名，
    契約內容伊沒有看，價金部分己○○說他會出，伊有問己○○不方便擔任買主的原因，但他怎麼說伊忘記了等語（原審
    卷(二)第121至122頁）；於本院審理時證稱：伊只記得簽約當
    時戊○○在旁邊辦理並蓋章等語（本院卷第196頁）。
  證人辛○○於原審證稱：93年8月10日之土地買賣，買方應
    該有己○○、買主庚○○，還有一個代書戊○○等語（原審
    卷(二)第146頁）。
  證人丁○○○於原審證稱：伊有參與93年8月10日土地買賣
    的簽約等語（原審卷(二)第152至153頁）。
  被告戊○○亦於原審以證人身分證稱：93年8月10日當天，
    是己○○約伊到那裡簽約。伊發現地主有幾個共有人沒來，
    壬○○是由他太太代理，伊就在契約上備註由辛○○擔任代
    理人等語（原審卷(二)第109至110頁），且有該土地買賣契約
    書在卷足憑（第11760號偵卷第185至192頁）。
    堪認被告戊○○於93年8月10日與地主丁○○○、辛○○等
    人簽約時，已知買受人庚○○係人頭等情。
  雖被告戊○○否認知悉被告庚○○係人頭云云，被告庚○○
    於偵查時亦證稱：戊○○不知道伊無意購買土地云云（第11
    760號偵卷第142頁）、於原審證稱：第一次簽約時，伊與戊○○是在台北簽約處所的樓下碰面，戊○○好像有問伊購地
    的目的、希望完成過戶的時間、付款方式、代書費用等事項
    ，但都不是伊回答，都是己○○回答，代書費也是己○○付
    的云云（原審卷(二)第124頁）大致相合，然：
  (1)被告己○○於偵查時具結證稱：戊○○知道庚○○是人頭，
    壬○○部分可能不知道，伊一開始就跟她說庚○○是人頭等
    語（第11760號偵卷第159頁），顯見被告戊○○當已自被告
    己○○處得知被告庚○○僅係人頭等情，被告庚○○因係被
    告己○○委託而來，其與被告戊○○互不相識，縱其未告知
    戊○○無購買土地真意，尚無法排除被告戊○○可由被告己○○處得知庚○○僅係人頭一事。
  (2)雖被告己○○嗣於原審改稱：戊○○是事後才知道，在檢察
    官問話時，係因為伊沒有請律師，伊記不清楚伊每次開庭講
    些什麼，伊在法庭上一緊張就會講錯話云云（原審卷(二)第47
    頁），惟亦證稱：伊在偵查中就戊○○、庚○○部分均沒有
    為不實陳述等語（原審卷(二)第48至47頁），參以被告己○○
    於偵查時尚能對於庚○○部分、壬○○部分，分別陳述戊○○各別是否知情，因認被告己○○於原審改稱：戊○○是事
    後知道云云，當係迴護之詞，不足採信，應以被告己○○前
    於偵查時之證詞，較為可信。堪認被告戊○○於93年8月10
    日與地主丁○○○、辛○○等人簽約時，已知買受人庚○○
    係人頭等情。
  2.被告己○○另於93年8月12日協同被告戊○○、偽稱壬○○
    、丁○○○、辛○○之不詳年籍成年男女，在桃園縣龍潭鄉
    ○○路上之某房屋仲介公司內，與買受人甲○○、代書乙○○簽定土地買賣契約，約以1478萬9830元承購地主壬○○、
    丁○○○、蕭宇峻、蕭怡菱、蕭怡芬、辛○○等6人所有坐
    落於桃園縣大溪鎮○○段埔尾小段235-41、235-42、237地
    號土地等情，業據：
  被告己○○於警詢時供稱：93年8月12日伊透過一位綽號「
    大B」的朋友，以3萬元的代價，找來一男二女，假裝壬○○
    、蕭麗雪、辛○○三人與真正買主甲○○另行簽立一份買賣
    契約，當時也是由戊○○在場幫忙整個簽約事實，甲○○並
    支付頭款150萬元，戊○○對於伊找人頭偽裝壬○○等人身
    分與甲○○簽約之事完全知情。契約上賣方壬○○、丁○○○、辛○○等之簽名是該三名人頭所偽簽等語（第11760號
    偵卷第24至25、第4頁）；於偵查時供稱：伊找的三名人頭
    一男二女，男的是當壬○○、二名女子分別當蕭麗雪、辛○○，張代書知道當天所帶來的人是人頭等語（第11760號偵
    卷第157至158頁）；於本院審理時供稱：93年8月12日跟甲○○到仲介公司，伊有找3個人冒充蕭漢蝗、丁○○○、辛○○，伊不曉得他們真名，只知道有個綽號叫大B，伊是花
    錢請朋友介紹人頭，多少錢伊忘記了，他們是出示身分證影
    本，因為癸○○之前幫壬○○、丁○○○、蕭宜茹他們辦理
    繼承登記取得身分證影本，癸○○有打電話問過他們是否可
    以把身分證影本及便章交給伊等語（本院卷第62頁）。
  (1)雖被告己○○於偵訊時改稱；戊○○知道庚○○是人頭，但
    壬○○部分可能不知道，人頭部分是蕭怡芬、蕭怡雯，時間
    太久伊忘記了云云（第11760號偵卷第159頁）；於原審證稱
    ：當時戊○○並不知道他們是人頭，伊找來的兩名女子是冒
    充蕭怡雯跟蕭怡芬，而不是蕭麗雪、辛○○，之前在偵查中
    稱是冒充蕭麗雪、辛○○云云，是伊講錯云云（原審卷(二)第
    50 頁）。
  (2)然衡以被告己○○於原審亦證稱：伊在偵查中就戊○○、庚○○部分均沒有為不實陳述等語（原審卷(二)第48至47頁），
    又被告己○○嗣於本院審理時復改稱：伊有找3個人冒充壬○○、丁○○○、辛○○等語，顯見被告己○○於偵查、原
    審改稱；伊找來的兩名女子是冒充蕭怡雯跟蕭怡芬云云，應
    係事後迴護被告戊○○之詞，不足採信，應以被告己○○於
    警詢、偵查、本院審理時所稱：該二名女子係冒稱丁○○○
    、辛○○等語，較為可信。
  證人甲○○於警詢證稱：93年8月12日在龍潭鄉○○路上一
    間仲介公司辦理簽約手續，伊當時有邀請代書乙○○一同前
    往，當時現場除己○○外，還有一名自稱賣方壬○○的男子
    及丁○○○、辛○○的二名女子在場，楊某找的代書戊○○
    也在場，經伊與賣方壬○○、丁○○○、辛○○四人共同簽
    署買賣契約書，伊並當場將第一期價款150萬元的支票交予
    賣方，並由壬○○、丁○○○、辛○○三人共同簽收等語（
    第11760號偵卷第77頁）；於偵查時證稱：簽約當日除己○○、戊○○二人外，還有一名自稱壬○○的男子和丁○○○
    、辛○○的二名女子在場，當時他們都有在契約書上簽名等
    語（第11760號偵卷第140頁）。雖其於原審曾一度證稱；他
    們只有介紹是壬○○跟他的妹妹，妹妹有沒有講名字伊忘記
    了，伊應該不知道那二女子的姓名云云（原審卷(二)第52頁）
    ，然亦證稱；伊現在沒有辦法確認，要看合約書、支票上面
    都有簽名，而根據合約書後面的簽名，當天應該是壬○○、
    辛○○、丁○○○三個人在場等語（原審卷(二)第45頁），堪
    認己○○與證人甲○○簽約之日，隨行之二名不詳年籍女子
    應係偽冒丁○○○、辛○○之名義。
  被告戊○○於警詢供稱：93年8月12日，己○○打電話給伊
    說，還要簽一次約，請伊到龍潭鄉○○路488號癸○○代書
    事務所隔壁的一間房屋仲介公司，伊到場時，現場有己○○
    、甲○○、壬○○及一名不知名的女子（她自稱叫蕭怡芬）
    ，但庚○○並未到場等語（第11760號偵卷第29頁）。雖被
    告戊○○嗣於偵查時改稱：12日當天，伊記得一個是蕭怡芬
    ，另一個不記得是誰云云（第11760號偵卷第142頁）；於原
    審改稱：當天係自稱蕭怡芬、壬○○、蕭怡文的人在場云云
    （原審卷(一)第37頁），然：
  (1)觀諸甲○○該份土地買賣契約所示（第11760號偵卷第193至
    199 頁），於「其他約定事項」欄，有以電腦繕打之文字，
    其內容為「四、蕭宇峻、蕭怡雯、蕭怡芬等三人因故未能到
    場簽約，由辛○○代理並負連帶保證人之責」等語，於末尾
    「立契約人」欄位之簽名，復分別簽署壬○○、丁○○○、
    辛○○等名。對照被告戊○○於原審證稱：壬○○只有拿身
    分證影本給伊看，蕭怡芬、蕭怡雯則是有拿身分證正本，當
    天契約是由到場人親自簽名，用印是伊幫他們蓋的，伊幫他
    們寫地址、身分證字號。契約後面的簽名，是伊說要買家依
    照長幼順序簽名的，簽名的部分，伊不知道是自稱蕭怡芬還
    是蕭怡雯的人簽的，但當天人太多，伊沒有注意云云（原審
    卷(二)第114、116頁），倘當日二名不詳年籍之女子係冒蕭怡
    雯、蕭怡芬之名，依一般社會通念，簽約時，應係偽簽蕭怡
    雯、蕭怡芬之名，較屬合理。何況，被告戊○○既已協助填
    寫身分證字號，自不可能不知到場者所簽之名，其上揭辯解
    顯與事實不合。參以上開契約書，於「第三次付款」項下，
    即有以手寫方式刪除部分文字之情形，被告戊○○身為代書
    ，不可能對於該份契約所載「蕭宇峻、蕭怡雯、蕭怡芬等三
    人因故未能到場簽約，由辛○○代理並負連帶保證人之責」
    等語，視而不見。再者，觀諸上開土地買賣契約書，其「立
    契約書人」欄位上之簽名字跡，明顯可見除壬○○、丁○○○、辛○○係分別以3種不同筆跡書寫外，其餘蕭怡芬、蕭
    怡雯、蕭宇峻3人之簽名，均與書寫辛○○姓名筆跡之走勢
    、運筆方式及筆劃之勾勒、轉折等書寫習慣及態勢神韻相同
    ，則書寫辛○○名字之人同時書寫蕭怡芬、蕭怡雯、蕭宇峻
    之可能性反而較高。甚至，簽約當日，甲○○交付作為給付
    頭期款之支票後，出賣人於收據上，亦係分別簽署壬○○、
    丁○○○、辛○○，此有該收據在卷足稽（第11760號偵卷
    第100頁）。
  (2)被告戊○○既於93年8月10日簽約時，已與地主丁○○○、
    辛○○有所會晤，已如前述，嗣於同年月12日與真正買主簽
    約時，復有自稱為壬○○、丁○○○、辛○○之人，倘非被
    告戊○○對於被告己○○於93年8月10日先以人頭買主庚○○與地主簽定土地買賣契約後，再於同年月12日利用不詳年
    籍之成年男子分別偽稱地主壬○○、丁○○○、辛○○等人
    與真正買主甲○○簽定買賣契約，旨在賺取買賣價差（地主
    欲以1234萬元出售土地，而買主甲○○願以1478萬9830元承
    購）等情，有所知悉外，否則，依其代書之專業，衡情，當
    會於簽約日，對於偽稱丁○○○、辛○○之人，即刻提出身
    分上之質疑。益徵被告戊○○嗣改稱當日同行之二名年籍不
    詳之成年女子係偽稱蕭怡雯、蕭怡芬云云，應係事後卸責之
    詞，不足採信。
  3.又被告戊○○於買主甲○○四次付款時，均有在場一節，復
    據證人甲○○於警詢證稱：每次交款，己○○、戊○○均有
    在場，伊都是將支票當場交給己○○帶來自稱壬○○等一男
    二女地主，也都有給該三人簽收等語（第11760號偵卷第14
    頁）；於原審證稱：於警詢中所述是實在等語（原審卷(二)第
    53頁），並有出賣人簽收買主甲○○給付支票之收據足稽（
    甲○○交付各於93年8月12日、93年9月22日、93年10月19日
    、93年11月4日簽發之支票，見第11760號偵卷第100至102、
    124頁）。觀諸上開簽收93年8月12日簽發之支票之收據上，
    同時有壬○○、丁○○○、辛○○之簽名；簽收93年9月22
    日簽發之支票之收據上，有壬○○之簽名；簽收於93年10月
    19日簽發之支票之收據上，有辛○○之簽名等情，顯見被告
    戊○○有多次親見被告己○○利用以不詳年籍之人冒充地主
    與證人甲○○簽約、取款之情形，衡情，被告戊○○對於被
    告己○○上開犯行，應有認識。
  4.又被告戊○○於93年9月間某日有無陪同己○○至壬○○住
    處，交付第二期價款350萬，並自地主處取得土地權狀、印
    鑑一節，固據被告己○○於警詢供稱：93年9月間伊與戊○○一起至壬○○家，庚○○沒去云云（第11760號偵卷第25
    頁）；證人辛○○原審證稱：第二次在9月交付350萬元時，
    己○○、庚○○、戊○○在場，伊等在第二次的時候就把土
    地權狀、印鑑交給代書，伊告訴伊叔叔是三個人都有去云云
    （原審卷(二)第147至149頁）；證人丁○○○於原審證稱：第
    二次的日期伊不確定，但己○○、庚○○、戊○○均有在場
    云云（原審卷(二)第153頁），然：
  證人辛○○於原審尚證稱：因為時間有點久遠，但印象中伊
    等那天是要把土地所有權狀、印鑑證明交給代書，所以戊○○應該也有在場，當天印鑑證明、土地權狀是交給己○○，
    但當天伊印象中，就是有代書幫忙蓋好多章，蓋在資料上面
    等語（原審卷(二)第149至150頁），惟其於警詢時則指稱：93
    年9月中旬，己○○與庚○○二人前來付第二次的價款350萬
    元，並同時拿土地登記申請書來給伊等用印，伊等並將印鑑
    證明文件同時交予己○○與庚○○二人等語（第11760號卷
    第73頁），顯見證人辛○○於原審所稱：被告戊○○於第二
    次付款時有在場一節，容非無疑。
  觀諸證人丁○○○前於警詢時僅指稱：93年9月中旬，己○○與庚○○二人前來付第二次的價款350萬元，並同時拿土
    地登記申請書來給伊等用印，伊等並將印鑑證明文件同時交
    予己○○二人等語（第11760號偵卷第71頁），並未提及被
    告戊○○是否有在場。證人丁○○○嗣於原審固改稱戊○○
    亦有在場云云，然對於警詢時何以提及之原因，則稱：在警
    詢稱第二次付款時只有己○○、庚○○二人，是因伊現在回
    想起來，第二次時己○○要伊等提出印鑑和印鑑證明，因為
    伊印鑑證明是之前申請多的一份，伊有問代書即戊○○這個
    問題，就是伊這份印鑑證明可不可以用，代書說可以就收走
    ，伊確定是第二次的時候，己○○並說叫伊去戶政事務所，
    再申請一份備用，申請備用的那一份沒有使用，仍在伊這裡
    云云（原審卷(二)第154頁），然依其所述，倘證人丁○○○
    於該日有與被告戊○○對話，對戊○○之印象，當較人頭買
    主庚○○為深刻，卻於94年5月14日警詢時未能提起戊○○
    ，反於97年12月1日原審審理時猶能記起，況依證人丁○○○所述，被告戊○○既表示該印鑑證明仍可使用，卻又稱：
    己○○有說要再申請一份備用云云，所述戊○○與己○○二
    人對此部分顯與不同做法，依其所述，既然戊○○已當場表
    示該印鑑證明仍可使用，被告己○○實無同時表示要其再去
    申請一份之理。反觀被告戊○○於原審審理時供稱：丁○○○問伊印鑑證明可否使用，是在第一次簽約時候等語（原審
    卷(二)第158頁），應認較為合理而可採。
  證人壬○○於警詢時證稱：93年9月中旬，己○○與庚○○
    二人來付第二次價款350萬元，並同時拿土地登記申請書來
    給伊等用印，伊等並將印鑑證明文件同時交予己○○與庚○○二人等語（第11760號偵卷第44頁）；於原審證稱：伊於
    警詢所陳93年9月中係己○○、庚○○二人前來等情，伊現
    在已經記不清楚，但在當時講應該是知道，但當時伊不在，
    是後來辛○○跟丁○○○跟伊講買土地的人有來等語（原審
    卷(二)第56至57頁），足見證人壬○○對於第二次付款時在場
    之人並未親見，僅係聽聞而來。再者，縱係聽聞之詞，亦未
    言及被告戊○○亦有在場。
  證人庚○○於本院審理時證稱；伊第二次付款沒有去，伊只
    有印象去一次，就是第一次簽約那次等語（本院卷第196頁
    ）；於原審證稱：伊印象中，伊只有去過一次，還是伊記錯
    了，伊也不知道，伊真的不記得伊有去過第二次等語（原審
    卷(二)第121頁）。
  證人己○○前於警詢固供稱：93年9月間伊與戊○○一起至
    壬○○家云云（第11760號偵卷第25頁），嗣於原審改稱：
    第二次是伊一個人到壬○○家裡，伊沒有帶任何人去云云（
    原審卷(二)第46頁），則被告戊○○是否果有在場一節，即非
    無疑。參以證人辛○○、丁○○○、壬○○之上開證詞，亦
    不足認定戊○○同有在場一節。至於庚○○是否在場一節，
    庚○○既已記憶不清，己○○並供稱：庚○○不在場云云，
    然上開庚○○在場一節，業據辛○○、丁○○○一致供陳無
    訛，則第二次付款時，被告己○○與庚○○有一同前往等情
    ，足堪認定。
  5.綜上，本件事證明確。至於被告戊○○辯稱：伊僅收取合理
    之代書報酬，並未獲取任何不法利益等語，然被告戊○○既
    明知己○○利用以不詳年籍之人冒充地主與證人甲○○簽約
    ，以圖謀取買賣價差等情，已如前述，則戊○○有無自被告
    己○○處獲取不法利益，乃至被告己○○分別於地主、買主
    簽訂之二份土地買賣契約，是否係戊○○製作，甚至被告己○○委託戊○○處理之動機，均無礙於被告戊○○上開犯行
    之認定。另被告戊○○請求鑑定丙○○字跡，以證明冒充壬○○之人即係丙○○一節，然此已據證人丙○○於原審否認
    有冒充壬○○，且不論丙○○是否為冒充壬○○之人，仍無
    礙於被告戊○○上開犯行認定，因認被告戊○○上開請求，
    已無再行調查之必要。被告戊○○之辯護人雖另聲請傳訊代
    書乙○○，欲證明買方甲○○簽約當時之情狀，惟證人乙○○經本院傳、拘未到，且當天簽約之情狀已據甲○○證述明
    確，被告戊○○之辯護人並當庭捨棄傳訊（本院卷第192頁
    反面），應認此部分事證已明，無須再為調查。
三、綜上，本件被告己○○、戊○○上開犯行，均事證明確，均
    堪認定，應依法論科。
四、被告己○○、戊○○2人行為後，刑法部分條文業經修正，
    於95年7月1日施行，本件適用情形如下：
  (一)刑法第55條牽連犯、第56條連續犯之規定均經刪除，牽連犯
    及連續犯規定經刪除後，方法、結果行為及數行為均將論以
    數罪，併合處罰，並非較有利於被告，是依修正後刑法第2
    條第1項規定，比較新舊法結果，仍應適用較有利被告行為
    時之法律即舊法論以牽連犯、連續犯。
  (二)修正後刑法第28條雖將「實施」修正為「實行」。其中「實
    施」一語，涵蓋陰謀、預備、著手及實行之概念在內，其範
    圍較廣；而「實行」則著重於直接從事構成犯罪事實之行為
    ，其範圍較狹，是修正後刑法共同正犯之範圍已有限縮，共
    同正犯之範圍既因此而有變動，自屬犯罪後法律有變更，而
    非僅屬純文字修正，經比較結果，以修正後刑法有利於被告
    2人。
  (三)刑法第41條第1項前段關於易科罰金之折算標準，原依罰金
    罰鍰提高標準條例第2條（已於95年7月1日刪除）之規提高
    100倍，而為以銀元100元、200元、300元折算1日，修正為
    以新台幣1000元、2000元、3000元折算1日，修正前之規定
    較有利於被告2人。
  (四)刑法第339條第1項之詐欺取財罪，有科處罰金刑之規定，因
    刑法第33條第5款業經修正，罰金最低額由銀元1元提高為新
    台幣1000元以上，並以百元為單位，經新、舊法比較，應以
    行為時之刑法第33條第5款規定有利於被告2人。
  (五)本件綜合上揭新舊刑法比較之結果，並本於統一性及整體性
    原則，修正前之刑法較有利於被告2人，爰一體適用修正前
    之刑法。
五、核被告己○○、戊○○上開所為，各係犯刑法第216條、第
    210條之行使偽造私文書罪及同法第339條第1項之詐欺取財
    罪。被告己○○、戊○○盜用他人印章持以蓋用，與偽造他
    人署押均屬偽造私文書之階段行為；其等偽造私文書之低度
    行為，均應為行使偽造文書之高度行為所吸收，皆不另論罪
    。另被告己○○、戊○○與不詳姓名年籍之成年一男二女間
    ，就詐欺取財（被告己○○、戊○○如自始即係仲介真正之
    壬○○等人與甲○○訂約，甲○○即僅需支付1234萬元之價
    金）及行使如附表一至四所示之收據（簽收甲○○簽發之支
    票之證明）、行使買受人為甲○○之土地買賣契約書、簽收
    證明等偽造私文書之犯行間，有犯意聯絡及行為分擔，為共
    同正犯。被告己○○、戊○○先後多次行使偽造私文書之行
    為，時間緊密，且係犯構成要件相同之罪，顯係基於概括犯
    意為之，應依修正前刑法第56條之規定，均論以連續犯，並
    加重其刑。至於被告己○○多次於如附表編號二、三、四、
    六所示之支票上偽造署押、盜用印文，並持以行使之犯行，
    雖未據檢察官起訴，然此部分與起訴事實，有連續犯之裁判
    上一罪關係，基於審判不可分原則，本院自得併予審理。被
    告己○○、戊○○所犯上開連續行使偽造私文書及詐欺取財
    二罪犯行間，有方法、結果之牽連關係，應依修正前牽連犯
    之規定，從一重之連續行使偽造私文書罪處斷。
乙、庚○○無罪及己○○、戊○○不另為無罪諭知部分：
一、公訴意旨另以：被告己○○、戊○○、庚○○等人均明知庚○○並無實際向壬○○等人購買本案土地之真意，竟仍推由
    庚○○擔任名義上之買受人，而與被告己○○、戊○○一同
    前往壬○○位於台北縣新莊市○○街18號之5-9樓住處，與
    與地主壬○○（由配偶鄭月嬌代理）、蕭宇峻、蕭怡菱、蕭
    怡芬（以上3人由辛○○代理）、辛○○、丁○○○等6人，
    簽訂不動產買賣契約，因認被告己○○、戊○○、庚○○另
    共同涉犯刑法第339條第1項之詐欺罪云云。
二、按犯罪事實應依證據認定之，無證據不得認定其犯罪事實；
    不能證明被告犯罪者，應諭知無罪之判決，刑事訴訟法第15
    4條第2項、第301條第1項分別定有明文。又事實之認定應憑
    證據，如不能發現相當證據或證據不足以證明者，自不能以
    推測或擬制之方法，以為裁判之基礎；而認定犯罪事實所憑
    之證據，雖不以直接證據為限，間接證據亦包括在內，然無
    論直接或間接證據，其為訴訟上之證明，須於通常一般之人
    均不致於有所懷疑，而得確信其為真實之程度者，始得據之
    為有罪之認定，倘其證明尚未達到此一程度，而有合理性懷
    疑之存在時，即無從為有罪之認定（最高法院40年台上字第
    86號、76台上字第4986號判例意旨可參）。
三、公訴人認被告等涉有上揭罪嫌，係以被告己○○之自白、被
    告戊○○、庚○○之供述，證人甲○○、癸○○、戴美蓉、
    辛○○、壬○○等人之證述，及卷附土地買賣契約書、土地
    登記謄本、土地登記申請書、土地所有權狀、土地出售同意
    書、收據、甲○○簽發之支票等為其論據。訊據被告己○○
    坦承有找庚○○擔任人頭等語，而被告戊○○則否認知悉庚○○係人頭云云，被告庚○○雖坦承係人頭，惟否認有詐欺
    之犯行，辯稱：伊僅係基於同事之情誼而答應幫忙，且事後
    亦未再參與本案任何犯行等語。
四、經查：
  (一)被告庚○○無購買土地之真意一節，固據被告庚○○於原審
    供承：伊有作人頭等語（原審卷(三)第57頁）；於本院審理時
    以證人身分證稱：己○○跟壬○○付第二次款的時候，伊沒
    有去，伊只有印象去一次，就是第一次簽約那次，伊只記得
    簽約當時戊○○在旁邊辦理並蓋章等語（本院卷第196頁）
    ，核與被告己○○於本院審理時以證人身分證稱：伊找庚○○去，說有契約要請她幫忙簽約，她知道她是當人頭，伊沒
    有給她代價，只有事後請她吃飯等語相符（本院卷第139至
    140頁），堪予採信。另被告戊○○知悉被告庚○○係人頭
    一節，則如前所述。
  (二)被告己○○、戊○○雖明知被告庚○○無購買土地之真意，
    仍推由庚○○以買受人身分與地主壬○○（由配偶鄭月嬌代
    理）、蕭宇峻、蕭怡菱、蕭怡芬（以上3人由辛○○代理）
    、辛○○、丁○○○等6人簽訂不動產買賣契約，然衡以：
  1.證人壬○○固於警詢時證稱：一開始伊並無意願出售，己○○前來鼓吹多次，最後伊才答應等語（第11760號偵卷第44
    頁），然於原審審理時則證稱：當時己○○本人若表明願意
    以1234萬元購買，伊應該也會賣給他，但己○○沒有這樣講
    ，他只是說他是仲介等語（原審卷(二)第57頁）。
  2.證人辛○○於原審審理時結證：買方買土地的用途，伊等會
    考慮，因為伊等賣那塊土地的附近，還有伊等的土地，如果
    當時有不法的用途，伊等就不會同意，當時己○○應該有講
    他們買土地的用途，並沒有違法，不過究竟何用途，伊已經
    忘記了，只要不違反，伊等應該就會賣等語（原審卷(二)第14
    8至149頁）。
  3.證人丁○○○於原審證稱：伊當日沒有詢問買主庚○○購買
    土地的目的、動機等語（原審卷(二)第153頁）。
  4.綜上，足見就出賣之地主而言，對於土地之買受人身分，並
    非買賣契約簽訂與否之重要之點。從而，縱被告己○○委由
    無購買土地真意之被告庚○○出面擔任買受人而與壬○○等
    人簽訂不動產買賣契約書，尚難認已使出賣人即地主壬○○
    等人陷於錯誤，至多僅於被告庚○○嗣未履行所訂立之不動
    產買賣契約時，可能涉及民事糾紛而已。況壬○○等人於本
    案土地移轉登記予他人後，未能如數取得買賣價金而受有損
    害，係因被告己○○未將由甲○○處所收受之價金，於扣除
    差額後全數予以轉交，亦與被告己○○、戊○○推由被告庚○○以自己名義擔任買受人而簽訂不動產買賣契約無相當因
    果關係，是本案不論被告庚○○是否自始即知悉被告己○○
    之目的係在賺取差價，被告庚○○、己○○、戊○○就此部
    分所為，仍尚與詐欺罪之構成要件有別，尚難認已達通常一
    般之人均不致有所懷疑，而得確信被告3人就此部分共同涉
    犯詐欺取財罪為真實之程度。參以被告己○○於原審審理時
    以證人身分證稱：跟壬○○那邊沒有收仲介費等語（原審卷
    (二)第47頁），益見被告己○○以庚○○當人頭買主，應無自
    壬○○等人處賺取仲介費之意圖。
  5.此外，復查無其他積極證據足證被告3人確有公訴人所指犯
    行，揆諸上開說明，即不得證明被告3人犯罪，而應就被告
    庚○○為無罪之諭知。至於被告己○○、戊○○部分，因與
    上開所犯之詐欺取財罪間具有修正前刑法連續犯之裁判上一
    罪關係，爰不另為無罪之諭知。
丙、撤銷改判理由：
一、原審就被告己○○、戊○○上開犯行，據以論罪科刑，固非
    無見。惟：原判決漏未審酌被告己○○、戊○○與冒充壬○○之人尚共犯附表編號五所示之土地買賣契約書封面背面
    偽造「壬○○」署押及盜蓋印文各1枚及行使之犯行，尚有
    未洽。原判決雖於事實有敘及被告己○○於附表編號六之
    收據上偽造、盜蓋「壬○○」署押、印文各1枚，然於附表
    編號六卻記載收據上並「無」偽造之署押、印文，顯有事實
    與附表不一之矛盾，亦有未合。被告戊○○上訴猶執前詞否
    認犯行，為無理由。被告己○○上訴意旨謂：伊想和告訴人
    和解，已給付告訴人60萬元，原審量刑過重云云，然衡以被
    告與告訴人尚未達成和解，有告訴人壬○○於本院提出之書
    狀可憑（本院卷第208頁），雖其迄今已賠償告訴人壬○○
    等人85萬元，仍衡以上開賠償金之給付，係因臺灣桃園地方
    法院98年度重訴字第260號判決，認被告己○○對壬○○等
    人與庚○○間之買賣契約，其買賣價金之給付部分之應負連
    帶之責，此部分之賠償金，乃支付係庚○○與壬○○等人間
    買賣契約之買賣價金，於本件有罪之上開詐騙甲○○犯行之
    損害賠償，尚無關聯，因認其此部分之上訴，亦無理由。檢
    察官上訴意旨以被告己○○、戊○○犯罪手法狡猾，原判決
    量刑顯然過輕云云，惟原判決於量刑時已就犯罪手法及刑法
    第57條量刑之依據均予審酌，檢察官此部分之主張，顯乏所
    據，亦無理由。惟原判決就被告己○○、戊○○部分既有前
    揭可議，自屬無可維持，應由本院就被告己○○、戊○○上
    開部分予以撤銷改判。爰審酌被告己○○為求賺取轉賣土地
    之差價，竟不思以正當方式為之，反與被告戊○○協同他人
    施以詐術，並行使偽造私文書，動機已有可議，且不僅造成
    甲○○受有買賣價差之損害，又未將全數之買賣價金交付予
    壬○○等人，而被告戊○○身為專業代書，仍受被告己○○
    之委託辦理本案土地移轉登記相關事宜，顯未善盡其專業責
    任與義務，復被告己○○、戊○○迄今仍未與壬○○等人達
    成和解，亦未賠償甲○○所受損害，並兼衡被告己○○雖於
    犯後即坦承犯行，然其於本案基於主謀之地位，且另有單獨
    行使偽造支票背書、土地出售同意書、收據等私文書之犯行
    ，及壬○○等人未受償之價金均係由其花用殆盡，而被告戊○○雖未因本案另受有不法利益，惟審酌其犯後態度等一切
    情狀，分別量處如主文第二、三項所示之刑。另被告己○○
    、戊○○犯罪時間均係在96年4月24日以前，且所犯悉合中
    華民國96年罪犯減刑條例所規定之減刑條件，爰依該條例之
    規定，各減其宣告刑至二分之一，並就被告戊○○部分諭知
    易科罰金之折算標準，以資懲儆。
二、沒收部分：
  (一)買受人為甲○○之不動產買賣契約書上偽造之「壬○○」、
    「丁○○○」、「蕭怡芬」、「辛○○」、「蕭怡雯」、「
    蕭宇峻」署押各2枚，及附表編號一至五之「於收受支票之
    簽收證明上偽造署押、盜用印章之情形」欄位所示之署押，
    屬被告己○○、戊○○共犯所偽造，均應依刑法第219條之
    規定，不問屬於犯人與否，為沒收之諭知。
  (二)土地出售同意書及附表編號六之「於收受支票之簽收證明上
    偽造署押、盜用印章之情形」欄位所示之收據上，所偽造之
    「壬○○」署押各1枚；及附表編號二、三、六之「於支票
    背面偽造之署押及盜用印章之情形」欄中所示偽造之「壬○○」署押3枚，則均為被告己○○單獨犯罪所偽造，應單獨
    於被告己○○項下，依刑法第219條規定沒收之。
  (三)至被告己○○、戊○○於買受人為甲○○之不動產買賣契約
    書、如附表編號一至五之「於收受支票之簽收證明上偽造署
    押、盜用印章之情形」欄位所示之盜蓋印文；被告己○○於
    土地出售同意書、收據上盜蓋「壬○○」印文各1枚，及於
    如附表編號二、三、四、六之「於支票背面偽造之署押及盜
    用印章之情形」欄位所示盜蓋之印文，因係盜用他人真正印
    章所蓋之印文，並非偽造印章之印文，不在刑法第219條應
    予沒收之列（最高法院48年臺上字第113號判例要旨參照）
    ，故不併予宣告沒收，起訴書所載上開「土地出售同意書」
    及「收據」上之印文屬偽造之印文一節，因係誤載，不生沒
    收之問題，附此敘明。
丁、上訴駁回部分：
    原審審理結果，認不能證明被告庚○○犯罪，因而為被告庚○○無罪，經核其認事用法及證據取捨，均無違誤。檢察官
    上訴意旨固以：被告庚○○對於己○○、戊○○之犯行均
    有知悉，三人係基於共同偽造文書之犯意聯絡，被告庚○○
    應為共同正犯。該筆土地之買賣價金高達1234萬元，倘如
    被告庚○○所言，己○○未告知買主為何人，亦未說明後續
    付款情形，則被告庚○○既於社會工作已久，非無智識經驗
    ，當知己○○意在轉受牟利，或賺取價差、仲介費，實不難
    知悉該次簽約係向告訴人行騙之詐術，仍願意擔任人頭，對
    於己○○之詐欺犯行自有犯意聯絡為由，指摘原判決該部分
    不當云云。然：出賣人對於買受人之身分並不在意一節，已
    見前述，縱庚○○無購買真意，亦難認已達使出賣人陷於錯
    誤之程度。又觀諸檢察官起訴書所載，檢察官並未就庚○○
    共犯行使偽造文書部分提起公訴，尚難認與前開無罪部分，
    有裁判上之一罪關係。參以庚○○對於己○○與甲○○簽約
    、交款事實，亦無證明足認庚○○併有知悉及參與。因認檢
    察官此部分上訴，亦無理由，應予駁回。
據上論斷，應依刑事訴訟法第368條、第369條第1項前段、第364
條、第299條第1項前段，刑法第2條第1項、第216條、第210條、
第219條、第339條第1項，修正前刑法第28條、第56條、第55條
、第41條第1項前段，修正前罰金罰鍰提高標準條例第2條，中華
民國96年罪犯減刑條例第2條第1項第3款、第7條、第9條，現行
法規所定貨幣單位折算新臺幣條例第2條，刑法施行法第1條之1
，判決如主文。
本案經檢察官柯麗鈴到庭執行職務。
中    華    民    國    99    年    4     月    30    日
                  刑事第二庭審判長法  官 洪光燦
                                  法  官 李麗玲
                                  法  官 林恆吉
以上正本證明與原本無異。
如不服本判決，應於收受送達後10日內向本院提出上訴書狀，其
未敘述上訴之理由者並得於提起上訴後10日內向本院補提理由書
（均須按他造當事人之人數附繕本）「切勿逕送上級法院」。
被告庚○○不得上訴。
                                   書記官 陳盈璇
中    華    民    國    99    年    4     月    30    日
附表：
┌──┬─────┬───┬───┬─────┬──────┬────────┬────────┬─────────┬────────┐
│編號│票      號│發票日│發票人│付  款  人│ 票 面 金 額│於收受支票之簽收│於收受支票之簽收│提   示   方   式 │於支票背面偽造之│
│    │          │      │      │          │（新 臺 幣）│證明上偽造署押、│證明上偽造署押、│                  │署押及盜用印章之│
│    │          │      │      │          │            │盜用印章之人    │盜用印章之情形  │                  │情形            │
│    │          │      │      │          │            │                │                │                  │                │
│    │          │      │      │          │            │                │                │                  │                │
├──┼─────┼───┼───┼─────┼──────┼────────┼────────┼─────────┼────────┤
│ 一 │LM0000000 │930812│甲○○│合作金庫商│ 1,500,000元│冒充壬○○、周蕭│「壬○○」、「周│由己○○委託其當時│無              │
│    │          │      │      │業銀行大溪│            │麗雪及辛○○之 3│蕭麗雪」、「蕭怡│任職豐雄有限公司負│                │
│    │          │      │      │分行      │            │人              │茹」之署押及印文│責人丙○○，交由伊│                │
│    │          │      │      │          │            │                │，均各1枚（將支 │之弟媳楊璨華提示兌│                │
│    │          │      │      │          │            │                │票影印後，再簽名│現，並存入楊燦華所│                │
│    │          │      │      │          │            │                │、蓋印於上，偵卷│有之合作金庫帳戶內│                │
│    │          │      │      │          │            │                │第100頁）       │                  │                │
├──┼─────┼───┼───┼─────┼──────┼────────┼────────┼─────────┼────────┤
│ 二 │LM0000000 │930922│同上  │同上      │   900,000元│冒充壬○○之人  │「壬○○」之署押│同上，惟己○○於轉│「壬○○」之署押│
│    │          │      │      │          │            │                │2枚、印文1枚；「│交予丙○○前，先於│1 枚            │
│    │          │      │      │          │            │                │丁○○○」、「蕭│支票背面偽造「蕭漢│                │
│    │          │      │      │          │            │                │怡芬」、「辛○○│煌」之署押        │                │
│    │          │      │      │          │            │                │」、「蕭怡雯」、│                  │                │
│    │          │      │      │          │            │                │「蕭宇峻」之印文│                  │                │
│    │          │      │      │          │            │                │各1枚（將支票影 │                  │                │
│    │          │      │      │          │            │                │印後，再簽名、蓋│                  │                │
│    │          │      │      │          │            │                │印其上，偵卷第  │                  │                │
│    │          │      │      │          │            │                │101頁）         │                  │                │
├──┼─────┼───┼───┼─────┼──────┼────────┼────────┼─────────┼────────┤
│ 三 │LM0000000 │930922│同上  │同上      │ 5,000,000元│與編號二所示支票│與編號二所示支票│由己○○於支票背面│「壬○○」之署押│
│    │          │      │      │          │            │同時簽收        │同時簽收        │偽造「壬○○」之署│1 枚            │
│    │          │      │      │          │            │                │                │押後，交予丙○○以│                │
│    │          │      │      │          │            │                │                │豐雄有限公司之名義│                │
│    │          │      │      │          │            │                │                │提示兌現          │                │
├──┼─────┼───┼───┼─────┼──────┼────────┼────────┼─────────┼────────┤
│ 四 │LM0000000 │931019│同上  │同上      │ 3,000,000元│冒充辛○○之人  │「辛○○」之署押│由己○○於支票背面│「丁○○○」及「│
│    │          │      │      │          │            │                │及印文各2 枚；「│盜蓋「丁○○○」、│辛○○」之印文各│
│    │          │      │      │          │            │                │丁○○○」之署押│「辛○○」之印文後│1 枚            │
│    │          │      │      │          │            │                │及印文各1 枚；「│，自行提示兌現    │                │
│    │          │      │      │          │            │                │蕭怡芬」、「蕭怡│                  │                │
│    │          │      │      │          │            │                │雯」、「蕭宇峻」│                  │                │
│    │          │      │      │          │            │                │之署押各1枚（將 │                  │                │
│    │          │      │      │          │            │                │支票影印後，再簽│                  │                │
│    │          │      │      │          │            │                │名、蓋印其上，偵│                  │                │
│    │          │      │      │          │            │                │卷第102頁）     │                  │                │
├──┼─────┼───┼───┼─────┼──────┼────────┼────────┼─────────┼────────┤
│ 五 │LM0000000 │931104│同上  │同上      │ 4,189,830元│冒充壬○○之人  │「壬○○」署押、│由己○○自行提示兌│無              │
│    │          │      │      │          │            │                │印文各1枚（其土 │現                │                │
│    │          │      │      │          │            │                │地買賣契約書封面│                  │                │
│    │          │      │      │          │            │                │背面上簽名、蓋印│                  │                │
│    │          │      │      │          │            │                │，偵卷第80頁反面│                  │                │
│    │          │      │      │          │            │                │）              │                  │                │
├──┼─────┼───┼───┼─────┼──────┼────────┼────────┼─────────┼────────┤
│ 六 │LM0000000 │940420│同上  │同上      │   246,000元│冒充壬○○之人  │「壬○○」署押、│由己○○於支票背面│「壬○○」之署押│
│    │          │      │      │          │            │                │印文各1枚（於收 │偽造「壬○○」之署│1 枚            │
│    │          │      │      │          │            │                │據上簽名、蓋印，│押後，交予他人提示│                │
│    │          │      │      │          │            │                │偵卷第106頁）   │兌現              │                │
│    │          │      │      │          │            │                │                │                  │                │
│    │          │      │      │          │            │                │                │                  │                │
└──┴─────┴───┴───┴─────┴──────┴────────┴────────┴─────────┴────────┘
附錄論罪科刑法條：
中華民國刑法第210條
（偽造變造私文書罪）
偽造、變造私文書，足以生損害於公眾或他人者，處 5 年以下
有期徒刑。
中華民國刑法第216條
（行使偽造變造或登載不實之文書罪）
行使第 210 條至第 215 條之文書者，依偽造、變造文書或登載
不實事項或使登載不實事項之規定處斷。

司法院資訊處製作；財團法人民間司法改革基金會備份。
